ACORDAO-COMPLETO-2413201

ACÓRDÃO 8282/2020 ATA 26/2020 - SEGUNDA CÂMARA

VISTOS, relatados e discutidos estes autos de pensões civis deferidas pela Superintendência de Administração do Ministério da Fazenda no Estado de São Paulo em favor de Célio Antônio Pereira Junior, Elza Kazuco Amorim de Barros, Fidalma Severino, Nely Lambardi, Neusa Rodela, Orlanda Caporalini Leal e Senira de Abreu Oliveira;
ACORDAM os Ministros do Tribunal de Contas da União, reunidos em Sessão da 2ª¿Câmara, nos termos do art. 71, III e IX, da Constituição de 1988, dos arts. 1º, V, 39, II, e 45 da Lei nº 8.443, de 1992, e dos arts. 260, § 1º, e 262, § 2º, do RITCU, ante as razões expostas pelo Relator, em:
9.1. declarar o efetivo prejuízo à apreciação de mérito sobre as pensões civis instituídas por Heid Finoti Pupim Pereira (à Peça 14 sob o n.º 10229809-05-2015-000199-0) , Hugo Leal (à Peça 15 sob o n.º 10229809-05-2015-000126-5) , Jonas Faga (à Peça 16 sob o n.º 10229809-05-2015-000278-4) , Jose Ebenezer Barroso (à Peça 17 sob o n.º 10229809-05-2015-000125-7) e José Amorim de Barros (à Peça 18 sob o n.º 10229809-05-2015-000041-2) , declarando, ainda, a ausência de recebimento dos respectivos atos de pensão civil, em face das decisões suspensivas proferidas pelo Ministro do STF Alexandre de Moraes no âmbito dos MS 35.490, 35.494, 35.500 e 35.410; a despeito de o Acórdão 2000/2017-TCU-Plenário ter assinalado que a percepção do aludido bônus de eficiência não deveria integrar os proventos de aposentadoria por corresponder à parcela pro labore faciendo expressamente excluída da base de cálculo da correspondente contribuição previdenciária;
9.2. determinar, nos termos do art. 260 do RITCU, que a Superintendência de Administração do Ministério da Fazenda no Estado de São Paulo promova o devido acompanhamento sobre a decisão judicial suspensiva obtida pela Associação Nacional dos Auditores Fiscais da Receita Federal do Brasil (Unafisco) , pelo Sindicato Nacional dos Auditores Fiscais da Receita Federal do Brasil (Sindifisco Nacional) , pela Associação Nacional dos Auditores Fiscais da Receita Federal do Brasil (Anfip) e pelo Sindicato Nacional dos Analistas Tributários da Receita Federal do Brasil (Sindireceita) , respectivamente, no âmbito dos Mandados de Segurança 35.490, 35.494, 35.500 e 35.410 em tramitação no Supremo Tribunal Federal (STF) e, diante da eventual decisão superveniente pela insubsistência do correspondente efeito judicial suspensivo, promova a subsequente cessação do pagamento do suscitado Bônus de Eficiência e Produtividade previsto na Lei nº 13.464, de 2017, em favor de Celio Antonio Pereira Junior, como viúvo de Heid Finoti Pupim Pereira, em favor de Orlanda Caporalini Leal, como viúva de Hugo Leal, em prol de Fidalma Severino Corrêa e Senira de Abreu Oliveira, como, respectivamente, ex-esposa pensionada e companheira de Jonas Faga, em prol de Neusa Rodela, como viúva de Jose Ebenezer Barroso, em favor de Elza Kazuco Amorim de Barros e Nely Lambardi, como, respectivamente, viúva e ex-esposa pensionada de José Amorim de Barros, dentro do prazo de 30 (trinta) dias contados da ciência dessa superveniente decisão judicial, por se tratar de parcela pro labore faciendo expressamente excluída da base de cálculo da correspondente contribuição previdenciária e percebida, assim, em dissonância com o art. 40, caput e §§ 1º, 3º, 4º e 18, da Constituição de 1988; devendo informar o TCU sobre o efetivo cumprimento dessa medida ao final do referido prazo; 
9.3. determinar, nos termos do art. 260 do RITCU, que a Superintendência de Administração do Ministério da Fazenda no Estado de São Paulo promova o devido acompanhamento sobre o definitivo deslinde da decisão judicial obtida pela Associação Nacional dos Auditores Fiscais da Receita Federal do Brasil (Unafisco) , pelo Sindicato Nacional dos Auditores Fiscais da Receita Federal do Brasil (Sindifisco Nacional) , pela Associação Nacional dos Auditores Fiscais da Receita Federal do Brasil (Anfip) e pelo Sindicato Nacional dos Analistas Tributários da Receita Federal do Brasil (Sindireceita) , respectivamente, no bojo dos Mandados de Segurança 35.490, 35.494, 35.500 e 35.410 em tramitação no Supremo Tribunal Federal (STF) e, dentro do prazo de 30 (trinta) dias contados da ciência desse definitivo deslinde da decisão judicial, promova o subsequente envio de todos os presentes atos iniciais de pensão civil por meio do Sisac ou e-Pessoal para a efetiva apreciação de mérito pelo TCU;
9.4. enviar a cópia deste Acórdão, com o Relatório e a Proposta de Deliberação, à Superintendência de Administração do Ministério da Fazenda no Estado de São Paulo, para ciência e adoção das providências cabíveis em prol do efetivo cumprimento, entre outras medidas, das determinações proferidas pelos itens 9.2 e 9.3 deste Acórdão; e 
9.5. arquivar o presente processo, ficando a unidade técnica dispensada de promover o monitoramento das determinações proferidas pelos itens 9.2 e 9.3 deste Acórdão.

Pensões civis deferidas pela Superintendência de Administração do Ministério da Fazenda no Estado de São Paulo em favor de Célio Antônio Pereira Junior, Elza Kazuco Amorim de Barros, Fidalma Severino, Nely Lambardi, Neusa Rodela, Orlanda Caporalini Leal e Senira de Abreu Oliveira.

Segunda Câmara

Superintendência de Administração do Ministério da Fazenda no Estado de São Paulo.

3. Interessados: Célio Antônio Pereira Junior (CPF XXX.231.988-XX); Elza Kazuco Amorim de Barros (CPF XXX.996.378-XX); Fidalma Severino (CPF XXX.569.368-XX); Nely Lambardi (CPF XXX.977.168-XX); Neusa Rodela (CPF XXX.517.098-XX); Orlanda Caporalini Leal (CPF XXX.481.678-XX); e Senira de Abreu Oliveira (CPF XXX.274.588-XX).

13.1. Ministros presentes: Ana Arraes (Presidente), Aroldo Cedraz e Raimundo Carreiro.
13.2. Ministro-Substituto convocado: Augusto Sherman Cavalcanti.
13.3. Ministros-Substitutos presentes: Marcos Bemquerer Costa e André Luís de Carvalho (Relator).

ANDRÉ DE CARVALHO

Trata-se de pensões civis deferidas pela Superintendência de Administração do Ministério da Fazenda no Estado de São Paulo em favor de Célio Antônio Pereira Junior, Elza Kazuco Amorim de Barros, Fidalma Severino, Nely Lambardi, Neusa Rodela, Orlanda Caporalini Leal e Senira de Abreu Oliveira.
2.	Após a análise final do feito, a Auditora Federal Simara Gorete Gonçalves Lara lançou o seu parecer conclusivo à Peça 20, com a anuência, por delegação de competências, do diretor da Sefip (Peça 20) , nos seguintes termos:
"INTRODUÇÃO
1.	Trata-se de atos de concessão de pensão civil pelos instituidores HEID FINOTI PUPIM PEREIRA, HUGO LEAL, JONAS FAGA, JOSÉ AMORIM DE BARROS e JOSE EBENEZER BARROSO, ex-servidores da Superintendência de Administração do Ministério da Fazenda no Estado de São Paulo.
2.	Os atos foram submetidos, para fins de registro, à apreciação do Tribunal de Contas da União (TCU) , de acordo com o art. 71, inciso III, da Constituição Federal. O cadastramento e a disponibilização ao TCU ocorreram por intermédio do Sistema de Apreciação e Registro de Atos de Admissão e Concessões, na forma dos arts. 2º, caput e incisos I a VI, e 4º, caput, da Instrução Normativa - TCU 78/2018.
3.	Ao benefício pensional instituído pela Sra. Heid Finoti Pupim Pereira, falecida em 12/6/2015, habilitou-se Celio Antonio Pereira Junior, na condição de viúvo.
4.	Ao benefício pensional instituído pelo Sr. Hugo Leal, falecido em 19/3/2015, habilitou-se Orlanda Caporalini Leal. na condição de viúva.
5.	Ao benefício pensional instituído pelo Sr. Jonas Faga, falecido em21/7/2014, habilitaram-se Fidalma Severino, na condição de ex-esposa pensionada e Senira de Abreu Oliveira, na condição de companheira.
6.	Ao benefício pensional instituído pelo Sr. José Amorim de Barros, falecido em 17/1/2015, habilitaram-se Elza Kazuco Amorim de Barros, na condição de viúva, e Nely Lambardi, na condição de ex-esposa pensionada.

7.	Ao benefício pensional instituído pelo Sr. Jose Ebenezer Barroso, falecido em 28/2/2015, habilitou-se Neusa Rodela, na condição de viúva.
EXAME TÉCNICO
8.	As pensões contidas neste processo, deixadas por instituidores falecidos após a publicação da Emenda Constitucional 41/2003, foram calculadas a partir do valor da remuneração do cargo efetivo dos ex-servidores que faleceram na atividade, ou dos proventos dos inativos na data anterior à do óbito (peças 2-6) , até o limite máximo estabelecido para os benefícios do regime geral de previdência social, acrescido de setenta por cento da parcela excedente a este limite, na forma da Medida Provisória 167, de 19/2/2004, posteriormente convertida na Lei 10.887, de 18/6/2004, seguindo as diretrizes estabelecidas no art. 40, § 7º, inciso I, da Constituição, com a redação incorporada pela Emenda Constitucional 41/2003 e com reajustes na forma do artigo 15 da Lei 10.887/2004.
8.1. Constatou-se nos contracheques dos pensionistas a vantagem denominada 'Bônus de Eficiência - AP', que merece atenção especial (peças 7-13) , a despeito de terem sido introduzidas posteriormente à vigência dos atos concessórios ora examinados.
8.2. O TCU tem recorrentemente entendido que a vantagem 'Bônus de Eficiência' não pode integrar os proventos de inatividade ou de pensão civil, por tratar-se de parcela remuneratória de natureza pro labore faciendo, expressamente excluída da base de cálculo da contribuição previdenciária.
8.3. Nesse sentido, esta Corte de Contas firmou entendimento de que o pagamento de parcela destacada, que não é alcançada pelo regime previdenciário, não se coaduna com o caráter essencialmente contributivo desse sistema, intelecção que tem orientado diversas deliberações deste Tribunal no sentido de determinar a exclusão da vantagem em comento dos contracheques de servidores aposentados e de pensionistas (e.g. Acórdãos 2.463/2017, 2.879/2017, 2.880/2017, 2.881/2017, 2.882/2017, 2.883/2017, 2.884/2017, 2.885/2017, 2.886/2017, 2.887/2017, 2.888/2017 e 2.889/2017, todos do Plenário, e de relatoria do Ministro Benjamin Zymler) .
8.4. Ademais, firmou-se ainda o entendimento de que os §§ 2º e 3º do artigo 7º da Lei 13.464/2017 contrariam o que estabelece o regime solidário e contributivo da Previdência Social introduzido pela Emenda Constitucional 20/1998.
8.5. Importa mencionar que, consoante restou assentado no Acórdão 2000/2017-TCU-Plenário, de relatoria do Ministro Benjamin Zymler, cabe a este Tribunal, no âmbito do controle difuso ou incidental de constitucionalidade, afastar a aplicação de dispositivo infraconstitucional nos casos concretos submetidos à sua apreciação, conforme dispõe o enunciado 347 da Súmula de Jurisprudência do STF.
8.6. Conforme se verifica nos contracheques extraídos do Siape (peças 7-13) , a Unidade Jurisdicionada, com respaldo no art. 14 da Lei 13.464/2017, promoveu o pagamento do Bônus de Eficiência e Produtividade aos beneficiários das pensões, sem que essa parcela tenha sofrido incidência   de   contribuição   previdenciária,   o   que   afronta   o   art.   40, caput,   da Constituição Federal, notadamente no que diz respeito ao equilíbrio financeiro e atuarial.
8.7. Ocorre que, no espaço de tempo decorrido desde a prolação do Acórdão 2000/2017-TCU-Plenário, os sindicatos dos Auditores e Analistas da Receita Federal do Brasil, bem como dos Auditores   do   Ministério   do   Trabalho   conseguiram   liminares   junto   ao   Supremo    Tribunal Federal (STF) , suspendendo qualquer tentativa de sustação de pagamento relacionada ao referido bônus.
8.8. As liminares foram obtidas nos Mandados de Segurança (MS) : 35.490, 35.494 e 35.500 (Auditores da RFB) ; 35.410 (Analistas da RFB) ; e 35.498 (Auditores do MT) .

8.9. Assim, a exclusão da vantagem percebida pelos beneficiários está condicionada à eventual desconstituição das medidas liminares concedidas pelo STF.
8.10. Diante disso, uma vez que a rubrica 'Bônus de Eficiência - AP' foi incluída após a emissão dos atos ora analisados e não tendo sido constatadas outras irregularidades que comprometam a regularidade dos atos, têm-se que os mesmos poderão receber a chancela de legalidade, com determinação à Superintendência de Administração do Ministério da Fazenda no Estado de São Paulo, com fulcro no art. 71, inciso IX, da Constituição Federal, que, na hipótese de desconstituição das decisões judiciais obtidas pelos Auditores-Fiscais e Analistas Tributários da Receita Federal do Brasil nos autos dos Mandados de Segurança 35.490, 35.494 e 35.500 (Auditores) ; 35.410 (Analistas) , em trâmite no Supremo Tribunal Federal (STF) , faça cessar o pagamento do Bônus de Eficiência e Produtividade, previsto na Lei 13.464/2017, por incompatível com o art. 40, caput e §§ 1º, 3º, 4º e 18, da Constituição Federal, dada a expressa exclusão da vantagem, de caráter pro labore faciendo, da base de cálculo de contribuição previdenciária.
CONCLUSÃO
9.	Constatou-se em todas as pensões constantes nos autos o pagamento da parcela 'Bônus de Eficiência'. Similarmente ao que restou decidido no Acórdão 2245/2018-TCU-Primeira Câmara, de relatoria do Ministro Benjamin Zymler, propõe-se determinar à Superintendência de Administração do Ministério da Fazenda no Estado de São Paulo, com fulcro no art. 71, inciso IX, da Constituição Federal, que, na hipótese de desconstituição da decisão judicial obtida pelos Auditores-Fiscais e Analistas Tributários da Receita Federal do Brasil nos autos dos Mandados de Segurança 35.490, 35.494 e 35.500 (Auditores) e 35.410 (Analistas) , em trâmite no Supremo Tribunal Federal (STF) , faça cessar o pagamento do Bônus de Eficiência e Produtividade, previsto na Lei 13.464/2017, por incompatível com o art. 40, caput e §§ 1º, 3º, 4º e 18, da Constituição Federal, dada a expressa exclusão da vantagem, de caráter pro labore faciendo, da base de cálculo de contribuição previdenciária.
PROPOSTA DE ENCAMINHAMENTO
10. Ante o exposto, e de conformidade com o preceituado nos artigos 71, III, da Constituição Federal de 1988; 1º, V, e 39, II, da Lei 8.443/1992; 1º, VIII, 259, II, 260, § 1º, e 262, § 2º, do Regimento Interno/TCU, propõe-se considerar legais e conceder os registros dos atos de concessões de pensões civis de Celio Antonio Pereira Junior (CPF: XXX.231.988-XX) , Orlanda Caporalini Leal (CPF: XXX.481.678-XX) , Fidalma Severino (CPF: XXX.569.368-XX) , Senira de Abreu Oliveira (CPF: XXX.274.588-XX) , Elza Kazuco Amorim de Barros (CPF: XXX.996.378-XX) , Nely Lambardi (CPF: XXX.977.168-XX) e Neusa Rodela (CPF: XXX.517.098-XX) , com determinação à Superintendência de Administração do Ministério da Fazenda no Estado de São Paulo, com fulcro nos arts. 71, inciso  IX, da Constituição Federal e 6º, § 2º, da Resolução TCU 206/2007, que na hipótese de desconstituição das decisões judiciais obtidas pelos Auditores-Fiscais e Analistas Tributários da Receita Federal do Brasil nos autos dos Mandados de Segurança 35.490, 35.494 e 35.500 (Auditores) ; 35.410 (Analistas) , em trâmite no Supremo Tribunal Federal (STF) , faça cessar o pagamento do Bônus de Eficiência e Produtividade, previsto na Lei 13.464/2017, aos referidos pensionistas, por incompatível com o art. 40, caput e §§ 1º, 3º, 4º e 18, da Constituição Federal, dada a expressa exclusão da vantagem, de caráter pro labore faciendo, da base de cálculo de contribuição previdenciária; ."
3.	Enfim, por intermédio da Exma. Sra. Procuradora-Geral Cristina Machado da Costa e Silva, o MPTCU anuiu, em cota singela (Peça 22) , à aludida proposta da unidade técnica.
É o Relatório.

não há.

Procuradora-Geral Cristina Machado da Costa e Silva.

PENSÃO CIVIL. IMPOSSIBILIDADE PARA A APRECIAÇÃO DO TCU, NO PRESENTE MOMENTO, SOBRE A EVENTUAL ILEGALIDADE INERENTE À PERCEPÇÃO DO BÔNUS DE EFICIÊNCIA A PARTIR DA DECISÃO SUSPENSIVA PROFERIDA PELO MINISTRO DO STF. PREJUÍZO À APRECIAÇÃO DE MÉRITO DOS ALUDIDOS ATOS. DETERMINAÇÕES.

PENSÃO CIVIL (PCIV)

Secretaria de Fiscalização de Pessoal (Sefip).

Trata-se de pensões civis deferidas pela Superintendência de Administração do Ministério da Fazenda no Estado de São Paulo sob as seguintes condições:
	Peça
	Instituidor
	Tipo de Ato
	Data do Óbito
	Vigência
	Beneficiários

	14
	Heid Finoti Pupim Pereira
	Inicial
	12/6/2015
	12/6/2015
	Célio Antônio Pereira Junior (viúvo, nascimento: 24/10/1958) 

	15
	Hugo Leal
	Inicial
	19/3/2015
	19/3/2015
	Orlanda Caporalini Leal (viúva, nascimento: 30/6/1935) 

	16
	Jonas Faga
	Inicial
	21/7/2015
	21/7/2015
	Fidalma Severino Corrêa (ex-esposa pensionada, nascimento: 13/1/1934) ;
Senira de Abreu Oliveira (companheira, nascimento: 21/9/1948) 

	17
	José Ebenezer Barroso
	Inicial
	28/2/2015
	28/2/2015
	Neusa Rodela (viúva, nascimento: 12/12/1946) 

	18
	José Amorim de Barros
	Inicial
	17/1/2015
	17/1/2015
	Elza Kazuco Amorim de Barros (viúva, nascimento: 5/8/1950) ;
Nely Lambardi (ex-esposa pnesionada) , nascimento: 4/6/1926) 

2.	Como visto, após a análise final do feito, a Sefip pugnou pela legalidade referidos dos atos de pensão, sem prejuízo, no entanto, de determinar que, diante da superveniente desconstituição da decisão judicial obtida pelos representantes dos auditores e analistas tributários da Receita Federal do Brasil no bojo dos MS 35.490, 35.494, 35.500 e 35.410 em tramitação no Supremo Tribunal Federal (STF) , a Superintendência de Administração do Ministério da Fazenda no Estado de São Paulo faça cessar os indigitados pagamentos decorrentes do "bônus de eficiência" em favor de todos os pensionistas, tendo o MPTCU anuído a essa proposta.
3.	O TCU pode incorporar o parecer da Sefip a estas razões de decidir, sem prejuízo, no entanto, de assinalar o efetivo prejuízo à apreciação de mérito do presente feito em face das decisões suspensivas proferidas pelo Ministro do STF Alexandre de Moraes no bojo dos MS 35.490, 35.494, 35.500 e 35.410.
4.	Bem se vê que as pensões civis instituídas pelos então servidores tenderiam a padecer de ilegalidades, mas, no presente momento, o TCU não poderia sequer avaliar a eventual ilegalidade inerente à percepção do aludido bônus de eficiência pelos pensionistas a partir do óbito dos instituidores em face das decisões suspensivas proferidas pelo Ministro do STF Alexandre de Moraes no bojo dos MS 35.490, 35.494, 35.500 e 35.410 impetrados, respectivamente, pela Associação Nacional dos Auditores Fiscais da Receita Federal (Unafisco) , pelo Sindicato Nacional dos Auditores Fiscais da Receita Federal (Sindifisco Nacional) , pela Associação Nacional dos Auditores Fiscais da Receita Federal (Anfip) e pelo Sindicato Nacional dos Analistas Tributários da Receita Federal (Sindireceita) , a despeito de o Acórdão 2000/2017-TCU-Plenário ter assinalado que essa vantagem não deveria integrar os proventos de aposentadoria por corresponder à parcela pro labore faciendo expressamente excluída da base de cálculo da correspondente contribuição previdenciária; devendo o TCU anotar, então, o evidente prejuízo à apreciação de mérito do presente feito e a ausência de recebimento dos respectivos atos de pensão civil.
5.	O TCU deve assinalar o efetivo prejuízo à apreciação de mérito do presente feito em face das decisões suspensivas proferidas pelo Ministro do STF Alexandre de Moraes no bojo dos MS 35.490, 35.494, 35.500 e 35.410, sem prejuízo de proferir as subjacentes determinações para o acompanhamento sobre o definitivo deslinde do correspondente processo judicial. 
Ante o exposto, pugno pela prolação do Acórdão ora submetido a este Colegiado.
TCU, Sala das Sessões, em tagDataSessao.
Ministro-Substituto ANDRÉ LUÍS DE CARVALHO 
Relator